臺灣屏東地方法院民事判決　　　　　　 95年度簡上字第114號
上　訴　人　子○○
訴訟代理人　張瓊文律師
複代理人　　陳麗珍律師
被上訴人　　戊○○
　　　　　　辛○○
　　　　　　　　　　　1
　　　　　　丙○○
　　　　　　宇○○○
　　　　　　午○○
　　　　　　未○○
　　　　　　甲○○
　　　　　　寅○○○
　　　　　　丁○○
兼 上 1 人
訴訟代理人　壬○○
被上訴人　　辰○○
　　　　　　卯○○
　　　　　　　　　　　13
　　　　　　己○○
　　　　　　巳○○
　　　　　　癸○○
　　　　　　乙○○
　　　　　　丑○○
　　　　　　亥○○
　　　　　　戌○○
　　　　　　天○○
　　　　　　地○○
　　　　　　庚○○
追加被告　　申○○
　　　　　　酉○○
上列當事人間請求分割共有物事件，上訴人對於中華民國95年7
月13日本院潮州簡易庭94年度潮簡字第403 號第一審判決提起上
訴，本院於民國96年8 月15日言詞辯論終結，判決如下：
    主  文
上訴駁回。
第二審訴訟費用由上訴人負擔。
    事實及理由
一、程序事項：(一)按於第二審為訴之變更或追加，非經他造同意
    ，不得為之。但第255 條第1 項第2 款至第6 款情形，不在
    此限；次按訴狀送達後，原告不得將原訴變更或追加他訴，
    但該訴訟標的對於數人必須合一確定時，追加其原非當事人
    之人為當事人者，不在此限，民事訴訟法第446 條第1 項、
    255 條第1 項但書第5 款定有明文。上訴人為原審之原告，
    於本院訟程序中主張坐落於屏東縣恆春鎮○○○段231 之2
    地號，面積為568 平方公尺之土地（下稱系爭土地），原共
    有人吳天賜、黃吳玉滿分別出售系爭土地應有部分90分之19
    、720 分之19予申○○，而申○○嗣再將上開買受之應有部
    分其中90分之19出賣予酉○○之事實，有卷附土地登記謄本
    異動索引清冊可憑（本院卷(一)225 頁），上訴人乃追加申○○、酉○○為被告，揆之上開規定，即無不合，應予准許。
    (二)除被上訴人除丁○○、壬○○、追加被告酉○○於言詞辯
    論期日到場外，餘被上訴人、追加被告申○○經合法通知，
    未於言詞辯論期日到場，核均無民事訴訟法第386 條所列各
    款情形，爰依上訴人聲請，由其一造辯論而為判決。
二、上訴人主張：系爭土地為兩造共有，其中共有人之一吳陳輕
    民國89年4 月4 日死亡，其應有部分則由被上訴人卯○○、
    己○○、巳○○、天○○、地○○繼承，系爭土地無不分割
    之特約，亦無不能分割之原因，因與系爭土地相毗鄰之同段
    231 、241 、241 之2 、238 、240 等地號土地之共有人，
    與系爭土地之共有人近乎相同，而同段238 、240 地號之各
    共有人均同意自該2 筆土地開闢一條6 公尺寬之道路，再連
    接系爭土地與同段241 之2 地號土地之界址線開闢一條4 公
    尺道路，及連接同段231 、241 地號土地之界址線原有約4
    公尺之道路，形成系爭土地及同段231 、241 、241 之2 、
    238 、240 地號等5 筆土地均有道路通行，增加經濟效益，
    倘若將系爭土地變價分割，則無異切斷同段238 、240 地號
    土地連接231 、241 地號土地之道路，而影響上開6 筆土地
    之經濟效益，對共有人造成損失，且被上訴人辰○○、乙○○、丑○○、戊○○、癸○○已提出同意書，並表示同意實
    物分割，並與己房子孫持分維持共有，而被上訴人己○○、
    巳○○、天○○亦出具同意書表示願實物分割等語。故依民
    法第823 條、第824 條之規定，於原審請求判決如：原審判
    決主文第1 項、及准予分割系爭土地如原審判決附圖二所示
    等語。嗣不服原審諭知之分割方法，提起上訴，於本院聲明
    ：原判決關於分割方法廢棄；請准分割系爭土地如附圖（即
    原審判決附圖二所示）。（原審判決主文第1 項，未據上訴
    人聲明不服，業已確定）。
三、被上訴人則分別以：
（一）被上訴人壬○○、丁○○表示同意採行上訴人之分割方案
      ，不同意變價分割。
（二）被上訴人庚○○、辛○○、丙○○、宇○○○、午○○、
      未○○、甲○○、寅○○○、亥○○、戌○○曾於原審審
      理時稱：希望渠等分得之土地，能保持共有等語。
（三）追加被告申○○則表示：分割後取得土地要作道路使用，
      同意上訴人分割方案等語。
（四）追加被告酉○○表示：同意上訴人分割方案，取得後之土
      地要作停車場使用等語。
（五）餘被上訴人卯○○、己○○、巳○○、天○○、地○○未
      於言詞辯論期日到場，亦未對上訴人所提出之原審判決附
      圖二分割方案表示任何意見。
四、經查，系爭土地為兩造所共有，其應有部分比例詳如附表所
    示，有卷附土地登記謄本可稽（本院卷200-206 頁）。另系
    爭土地屬於不規則，而呈狹長之地形，北側偏東部分，有如
    原審判決附圖一所示編號A2、A3水塔各1 座，面積各為2 、
    1 平方公尺，及鋪設如上開附圖一所示編號A1之水泥地，面
    積8 平方公尺；又系爭土地北側偏西部分，則有加強磚造之
    寺廟，即如上開附圖一所示編號B 部分，面積36平方公尺，
    此外，別無其他建物，其餘空地則有種植樹木及竹子等作物
    等情，有地籍圖、土地登記謄本及現場照片附卷可參（原審
    調解卷10-20 頁、21頁、282 頁、原審卷51-56 頁），並經
    原審於94年4 月6 日會同屏東縣恒春地政事務所人員勘驗現
    場屬實，有勘驗筆錄及複丈成果圖即上開附圖一可稽（原審
    調解卷278-280 頁、288- 289頁），堪信為真實。
五、按分割之方法，不能協議決定者，法院得因任何共有人之聲
    請，命為以原物分配於各共有人或變賣共有物，以價金分配
    於各共有人，民法第824 條第2 項定有明文。又按裁判上定
    共有物分割之方法時，分配原物與變賣之分配價金，孰為適
    當，法院本有自由裁量之權，不受任何共有人主張之拘束，
    最高法院29年上字第1792號判例意旨參照。另若以原物分割
    ，各當事人分得之土地，面積過小，顯然不能作何用途，徒
    然減損土地之經濟效用，故不能原物分割者，應予以變賣，
    所得價金各按應有部分比例分配予各共有人，如此始能將土
    地發揮最高之經濟上利用價值，並符合分割共有物應徹底消
    滅共有關係及公平合理之旨，同院82年度臺上字第512 號判
    決參照。上訴人固主張應將系爭土地以原物分配，分割方法
    如原審判決附圖二所示云云，並提出土地登記謄本、地籍圖
    謄本、照片、協議書等件為憑（原審卷39-88 頁）。然本院
    審酌：
（一）系爭土地共有人，多達25人，如依上訴人主張分割方案，
      其中丁○○應有部分面積3 平方公尺，卯○○、巳○○、
      己○○、天○○、潘順源分得土地之面積亦僅20平方公尺
      ，均呈寬度不足1 公尺，縱深則達27餘公尺之極度狹長地
      形，實難為土地之有效利用。甚且，於原物分割原則下，
      在多數共有人應有部分比例過小之情況，欲使共有人能分
      得土地，即無法再命共有人按應有部分比例負擔分割後之
      共有道路面積，以便對外通行聯絡，故系爭土地不論採行
      何種原物分割方式，均會造成大部分共有人所分得之土地
      ，出現袋地情形，此可參上開附圖二、及上訴人提出之道
      路示意圖（原審卷83頁）即明。故系爭土地採行原物分割
      方式，反將衍生共有人間土地相鄰關係之權利爭執，而有
      妨礙系爭土地經濟效用之虞。
（二）另核對同段231 、241 、241 之2 、238 、240 等地號土
      地之土地登記謄本，雖系爭土地與上開5 筆土地之共有人
      大部分相同，惟仍有少部分人不同，如231 、241 地號土
      地共有人尚有吳涼仔、241 地號土地共有人有李錦美、24
      1 之2 地號土地共有人有李樹木，是否確能如上訴人主張
      獲得全部共有人同意而開闢通路，已非毫無疑問。上訴人
      固於原審提出協議書1 紙（原審卷87-88 頁）用以證明同
      段238 、240 地號2 筆土地之共有人同意開闢6 公尺寬之
      通路供通行，惟該紙協議書之記載，僅有5 人簽名，此外
      ，別無其他委任書或授權書，尚不足以形成上開5 筆土地
      及系爭土地共有人均同意上訴人提出之分割方案。況且，
      毗鄰系爭土地之231 、241 、241 之2 地號等3 筆土地，
      並未有如上開同意開闢道路之協議，足見上訴人上開之主
      張僅為個人利用系爭土地之預想、規劃，尚非經共有人全
      體同意之方案。
（三）再者，上開5 筆土地均為國家公園一般管制區，有被上訴
      人申○○提出之內政部營建署墾丁國家公園管理處函可稽
      （本院卷151 頁），依據國家公園法第14條第1 款規定「
      一般管制區內，經國家公園管理處之許可，得為私建築物
      或道路、橋樑之建設或拆除」，上訴人提出系爭土地與上
      開5 筆土地共同規劃之道路預定建設位置略圖（原審卷83
      頁），尚須經國家公園管理處之許可，亦非共有人間協議
      可得達成。故上訴人提出之分割方案，關於系爭土地及上
      開5 筆土地間開闢道路使用，屬不確定之事項，且依據上
      開墾丁國家公園管理處函文所載，系爭土地仍屬農業發展
      條例所稱之「農業用地」，故系爭土地之利用自應以發展
      農業經濟利用為考量，而上訴人提出之上開分割方案，則
      將系爭土地予以細分，反而不利於系爭土地之整體利用價
      值。追加被告酉○○另表示：取得後之土地要作停車場使
      用云云，更已違反系爭土地之使用目的。職是，若採行上
      訴人提出之原物分割方式，反將造成系爭土地利用不完整
      ，減損系爭土地之經濟效益，實不符合兩造使用土地之利
      益。
六、綜上，本院審酌系爭土地之使用目的、利用價值、兩造之利
    害關係、分割後可能利用之經濟價值、公共利益之維持等因
    素，及兩造復未提出妥善之原物分割方案，認系爭土地以變
    價方式為分割，始為適當，而所得變賣價金，由兩造按附表
    所示之應有部分比例分配之。上訴意旨指摘原判決所採之分
    割方法不當，求予廢棄，非有理由，應予駁回。
七、本判決之基礎已臻明確，兩造其餘攻擊防禦之方法及舉證，
    核與判決結果無影響，不另論述。
八、據上論結，本件上訴為無理由，依民事訴訟法第436 條之1
    第3 項、第449 條第1 項、第385 條第1 項前段、第78條，
    判決如主文。
中　　華　　民　　國　　96　　年　　8 　　月　　22　　日
                  民事第二庭  審判長法  官　阮世賢
                                    法  官　楊文廣
                                    法  官　林孟和
以上為正本，係照原本作成。
不得上訴。
　　　　　　　　　　　　　　　　    書記官  蔣開屏
中　　華　　民　　國　　96　　年　　8 　  月　　22　　日
附表：
┌───┬────┬───────────┐
│ 編號 │共 有 人│應有部分              │
├───┼────┼───────────┤
│  1   │戊○○  │90分之7               │
├───┼────┼───────────┤
│  2   │庚○○  │720分之19             │
├───┼────┼───────────┤
│  3   │辛○○  │720分之19             │
├───┼────┼───────────┤
│  4   │丙○○  │720分之19             │
├───┼────┼───────────┤
│  5   │宇○○○│720分之19             │
├───┼────┼───────────┤
│  6   │丁○○  │3600分之19            │
├───┼────┼───────────┤
│  7   │午○○  │3600分之19            │
├───┼────┼───────────┤
│  8   │未○○  │3600分之19            │
├───┼────┼───────────┤
│  9   │甲○○  │3600分之19            │
├───┼────┼───────────┤
│ 10   │寅○○○│3600分之19            │
├───┼────┼───────────┤
│ 11   │卯○○  │公同共有500 分之19（原│
│      │己○○  │為被繼承人吳陳輕所有）│
│      │巳○○  │                      │
│      │天○○  │                      │
│      │地○○  │                      │
├───┼────┼───────────┤
│ 12   │辰○○  │540分之19             │
├───┼────┼───────────┤
│ 13   │卯○○  │540分之19             │
├───┼────┼───────────┤
│ 14   │己○○  │540分之19             │
├───┼────┼───────────┤
│ 15   │巳○○  │540分之19             │
├───┼────┼───────────┤
│ 16   │癸○○  │1620分之19            │
├───┼────┼───────────┤
│ 17   │乙○○  │1620分之19            │
├───┼────┼───────────┤
│ 18   │丑○○  │1620分之19            │
├───┼────┼───────────┤
│ 19   │子○○  │90分之7               │
├───┼────┼───────────┤
│ 20   │壬○○  │90分之19              │
├───┼────┼───────────┤
│ 21   │亥○○  │2880分之133           │
├───┼────┼───────────┤
│ 22   │戌○○  │2880分之19            │
├───┼────┼───────────┤
│ 23   │申○○  │720分之19             │
│      │        │（於起訴後向原共有人吳│
│      │        │天賜買受應有部分90分之│
│      │        │19、向共有人黃吳玉滿買│
│      │        │受應有部分720 分之19，│
│      │        │再將上開買受應有部分90│
│      │        │分之19出賣予酉○○）  │
├───┼────┼───────────┤
│ 24   │酉○○  │720 分之152 （即90分之│
│      │        │19 ， 於訴訟中向共有人│
│      │        │申○○買受）          │
└───┴────┴───────────┘
